【裁判字號】    91,訴,897
【裁判日期】    920215
【裁判案由】    損害賠償
【裁判全文】
臺灣高雄地方法院民事判決                          九十一年度訴字第八九七號
    原      告  施士豐即乙○.
                甲○○即施吳.
    被      告  丙○○
                                      （現在台灣彰化監獄執行）
右當事人間請求損害賠償事件，本院判決如左：
    主    文
被告應依序給付原告施士豐、甲○○各新台幣柒拾肆萬壹仟零陸拾肆元、壹佰壹拾壹
萬參仟參佰捌拾貳元，及均自民國九十年十二月八日起至清償日止，按年息百分之五
計算之利息。
訴訟費用由被告負擔五分之二，餘由原告負擔。
本判決第一項於原告施士豐、甲○○分別以新台幣貳拾肆萬元、參拾柒萬元供擔保後
，得假執行。
    事    實
甲、原告方面：
一、聲明：求為判決
（一）被告應分別給付原告施士豐、甲○○新台幣（下同）二百二十四萬一千零六十
      四元、二百六十一萬三千三百八十二元，及均自起訴狀繕本送達翌日起至清償
      日止，按年息百分之五計算之利息。
（二）原告願供擔保請准宣告假執行。
二、陳述：
（一）被告於民國九十年八月二十日凌晨，在高雄縣燕巢鄉飲酒後，血液酒精濃度高
      達一九六ＭＧ／ＤＬ（換算吐氣之酒精濃度則達每公升零點九八毫克），明知
      已達酒醉不能安全駕駛動力交通工具之情形下，仍執意駕駛車牌號碼Ｐ四—七
      六一０號自用小客車，搭載被害人施馨婷，沿國道一號高速公路由南向北行駛
      ，被告應注意行車速度應依標誌之規定，而當時天侯、路況、光線均良好，並
      無不能注意之情事，詎其竟疏未注意，在限速每小時九十公里之路段，以時速
      約一百公里之高速超速行駛，於當日凌晨三時十分許，行經該路北向三六四公
      里處，欲變換車道時，因超速及酒醉影響汽車操控能力，致所駕駛之前開小客
      車失控而偏右衝撞高速公路右側護欄後翻車，致被害人施馨婷受重創，當場死
      亡。被告嗣因前揭犯罪事實，經鈞院九十年度交易字第七六六號、台灣高等法
      院高雄分院九十一年度交上易字第三三號判處應執行有期徒刑一年十月確定在
      案。
（二）按「因故意或過失，不法侵害他人之權利者，負損害賠償責任。違反保護他人
      之法律，致生損害於他人者，負賠償責任。」、「不法侵害他人致死者，對於
      支出醫療及增加生活上需要之費用或殯葬費之人，亦應負損害賠償責任。被害
      人對於第三人負有法定扶養義務者，加害人對於該第三人亦應負損害賠償責任
      。」、「不法侵害他人致死者，被害人之父、母、子、女及配偶，雖非財產上
      之損害，亦得請求賠償相當之金額。」，民法第一百八十四條第一項、第一百
      九十二條第一、二項，第一百九十四條均定有明文。本件被告既因前揭犯罪事
      實，而不法侵害被害人施馨婷致死，自應對原告即被害人父母負損害賠償責任
      ，原告請求之項目、金額如下：
    １殯葬費部分：
      被害人施馨婷不幸身故後，原告甲○○共支出殯葬費用三十四萬四千七百元，
      原告施士豐共支出殯葬費用二萬五千元。
    ２扶養費部分：
      原告係被害人之父母，育有二子一女，被害人施馨婷基於子女身分對於原告之
      扶養費分擔額即各為三分之一。若自原告六十歲至死亡，依八十九年台閩地區
      簡易生命表所示，原告施士豐有十六點八二年之受扶養期間，原告甲○○有二
      十點九三年受扶養期間；依所得稅法規定八十九年度扶養直系尊親屬之免稅額
      及扣除額，年齡在六十歲至七十歲間者為每人每年七萬四千元，七十歲以上者
      為每人每年十一萬一千元，依此計算，被害人於原告六十歲至七十歲時應負擔
      原告每人每年二萬四千六百六十七元扶養義務（111000/3=24667），迨原告七
      十歲以上至死亡時，則平均每人每年為二萬三千五百元（24667/3=37000），
      依霍夫曼計算法，原告施士豐可一次請求被告給付二十一萬六千零六十四元，
      原告甲○○可一次請求被告給付二十六萬八千六百八十二元。
    ３慰撫金部分：
      原告係被害人之父母，因此變故後均悲痛萬分，且被告絲毫無任何悔意，尚試
      圖託卸責任，完全不負責任，原告精神上之傷害非筆墨所能形容，爰各請求二
      百萬元慰撫金。
（三）綜上，原告施士豐、甲○○爰依侵權行為法律關係，請求被告應分別給付二百
      二十四萬一千零六十四元、二百六十一萬三千三百八十二元。
三、證據：提出相驗屍體證明書乙紙、收據暨服務紀錄表乙份、繳款單二紙、免用統
    一發票收據二紙、拜飯鮮花收據乙紙、收款憑證乙紙、統一發票二紙、管理清潔
    費收據乙紙、土地移轉代辦費收據乙紙、統一發票乙紙、神主牌位油香單乙紙、
    紫雲寺收據乙紙、戶口名簿乙份、簡易生命表乙份、調解不成立證明書乙紙等件
    為證。
乙、被告方面：
    被告未於最後言詞辯論期日到庭，惟據其以前提出書狀之陳述如下：
    被告現於彰化監獄室內配線班執行收訓中，因室內配線班於九十二年一月七日及
    九十二年一月十四日為檢定日，考量之下特此聲明不克前往出庭，請鈞院依法審
    理。
丙、本院依職權調閱本院九十年交易字第七六六號刑事卷宗、台灣高等法院高雄分院
    九十一年度交上易字第三三號刑事卷宗，並調取兩造之財產歸戶資料。
    理    由
一、本件被告經合法通知，未於言詞辯論期日到場，核無民事訴訟法第三百八十六條
    所列各款情形，爰依原告之聲請，由其一造辯論而為判決。
二、本件原告起訴主張：被告於九十年八月二十日凌晨，在高雄縣燕巢鄉飲酒後，血
    液酒精濃度高達一九六ＭＧ／ＤＬ（換算吐氣之酒精濃度則達每公升零點九八毫
    克），明知已達酒醉不能安全駕駛動力交通工具之情形下，仍執意駕駛車牌號碼
    Ｐ四—七六一０號自用小客車，搭載被害人施馨婷，沿國道一號高速公路由南向
    北行駛，被告應注意行車速度應依標誌之規定，而當時天侯、路況、光線均良好
    ，並無不能注意之情事，詎其竟疏未注意，在限速每小時九十公里之路段，以時
    速約一百公里之高速超速行駛，於當日凌晨三時十分許，行經該路北向三六四公
    里處，欲變換車道時，因超速及酒醉影響汽車操控能力，致所駕駛之前開小客車
    失控而偏右衝撞高速公路右側護欄後翻車，致被害人施馨婷受重創當場死亡等情
    ，業據被告於警訊、偵查、及刑事一、二審審理程序中自承在卷，並有交通事故
    調查報告表一份、現場相片十張、酒精測試單一張附於台灣高雄地方法院檢察署
    相驗卷宗中可稽。而被害人施馨婷因本件車禍受有胸部外傷，導致肋骨骨折引致
    胸腔內出血致死等情，亦經檢察官督同法醫師相驗屬實，製有勘驗筆錄、相驗屍
    體證明書、驗斷書附於前揭相驗卷宗可憑，是原告上開主張堪信為真實，被告就
    本件車禍之發生，顯有過失，且被告之過失行為與被害人施馨婷之死亡結果間具
    有相當因果關係，其不法侵害被害人施馨婷生命權益，應可認定。
三、按「因故意或過失，不法侵害他人之權利者，負損害賠償責任。違反保護他人之
    法律，致生損害於他人者，負賠償責任。」，民法第一百八十四條第一項定有明
    文。本件被告既因前揭犯罪事實，而不法侵害被害人施馨婷致死，自應對原告即
    被害人父母負損害賠償責任。茲就原告請求損害賠償之項目、金額及其依法應予
    扣除之部分，分別審酌如下：
（一）喪葬費部分：
      按「不法侵害他人致死者，對於支出醫療及增加生活上需要之費用或殯葬費之
      人，亦應負損害賠償責任。」，民法第一百九十二條第一項定有明文。且所謂
      殯葬費乃指收殮及埋葬費用而言，此等費用是否必要，應斟酌當地喪禮習俗及
      宗教上之儀式定之（最高法院八十年度台上字第二七三一號判決參照）。本件
      原告施士豐主張其於被害人施馨婷去世後，支出神主牌位油香單、超渡費用共
      計二萬五千元，業據其提出油香單、收據各乙紙為證，原告甲○○主張其支出
      喪葬費用三十四萬四千七百元，亦據其提出收據暨服務紀錄表乙份、繳款單二
      紙、免用統一發票收據二紙、拜飯鮮花收據乙紙、收款憑證乙紙、統一發票二
      紙、管理清潔費收據乙紙、土地移轉代辦費收據乙紙、統一發票乙紙為證，而
      均堪信為真實。本院審核原告支出之項目，諸如：神主牌位、頭巾、公墓納骨
      堂使用費、火化費用、花圈、拜飯、鮮花等費用，均屬我國民間辦理喪葬所必
      須支出之項目，亦未有違背善良風俗之處，且衡諸現今一般民間喪家辦理喪葬
      出殯之費用，於三十六萬九千七百元範圍尚稱合理，此外，據被告所提出之書
      狀，亦未對原告此部份請求表示爭執，是原告此部份之請求，均應予准許。
（二）扶養費部分：
      按「被害人對於第三人負有法定扶養義務者，加害人對於該第三人亦應負損害
      賠償責任。」民法第一百九十三條第二項定有明文。又直系血親相互間、夫妻
      間互負扶養之義務，且直系血親尊親屬受扶養之權利，無須以無謀生能力為要
      件，僅須以不能維持生活為要件即可，此觀諸民法第一千一百十四條、第一千
      一百十六條之一、第一七一百十七條等規定自明。經查：原告施士豐、甲○○
      乃係被害人施馨婷之父母，育有三名子女（包括被害人），彼等於施馨婷案發
      當時，分別係年約四十一、四十六歲之中年人，原本以賣早點維生，因本案發
      生後結束營業，並無收入，彼等名下雖有不動產，惟僅屬自用住宅之房地，究
      難變賣維持生活，此業據原告陳明在卷，並有戶籍謄本乙份、財政部財稅資料
      中心財產歸戶資料乙份在卷可稽。而被害人施馨婷生於七十一年十一月二十六
      日，於九十年八月二十日案發時僅為十八歲又八個月，須至九十一年十一月二
      十六日方為有扶養能力之成年人，是計算原告之受扶養年限應以九十一年十一
      月二十六日為計算基準。而原告施士豐生於四十四年九月十五日，九十一年十
      一月二十六日時年齡為四十七歲，依照卷附之九十年台閩地區簡易生命表所示
      ，其平均餘命尚有二十九點一八年，亦即原告施士豐尚得受被害人施馨婷扶養
      之年限尚有二十九點一八年；原告甲○○生於四十九年二月三日，九十一年十
      一月二十六日時年齡為四十二歲，依照卷附之九十年台閩地區簡易生命表所示
      ，其平均餘命尚有三十八點二六歲，其受施馨婷扶養之年限尚有三十八點二六
      年。另依原告所居住之高雄縣地區，九十年度平均每戶家庭每年最終消費支出
      為四十六萬四千六百八十九元，每戶平均人數則為三點三九人，故每人平均每
      年最終消費性支出為十三萬七千零七十六元（計算式：464689/3.39=137076
      ，小數點以下四捨五入，行政院主計處家庭收支調查報告二紙參照，蓋依現今
      社會環境及經濟狀況，日常生活所需若依當年度所得稅稅率條例所定之扶養親
      寬減額定之，顯已不足受扶養者之需要，故依各縣市家庭全年經常性收支調查
      報告表所為之消費性支出統計數額，作為扶養費計算基準，應較符合現今國人
      經濟生活狀況），則依年別5%複式霍夫曼計算法（第一年不扣除中間利息）計
      算原告一次可請求之金額，再除以四（原告夫妻互負扶養義務，及三名子女之
      扶養義務，故被害人施馨婷應負擔之扶養比例為四分之一），則原告施士豐一
      次可請求被告賠償之扶養費即為六十二萬六千九百三十八元【其計算式為：
      [137076*18.00000000（此為應受扶養29年之霍夫曼係數）+137076*0.18*（
      18.00000000-00.00000000）]除以4（受扶養人數）=626938（小數點以下四捨
      五入）】，原告甲○○一次可請求被告賠償之扶養費即為七十四萬四千一百五
      十六元【其計算式為：[137076*21.00000000（此為應受扶養38年之霍夫曼係
      數）+137076*0.26*（21.00000000-00.00000000）]除以4（受扶養人數）
      =744156（小數點以下四捨五入）】。今原告施士豐所請求之數額二十一萬六
      千零六十四元，原告甲○○所請求之數額二十六萬八千六百八十二元，均低於
      上開數額，均應予准許。
（三）慰撫金部分
      按「不法侵害他人致死者，被害人之父、母、子、女及配偶，雖非財產上之損
      害，亦得請求賠償相當之金額。」民法第一百九十四條定有明文。本件原告為
      被害人之父母，彼等含辛茹苦扶養被害人長大，被害人正值花樣年華時，卻因
      被告之過失行為而突遭此等喪女變故，精神自受有莫大之傷害，自得請求被告
      給付相當之慰撫金。而原告施士豐國小畢業，原告甲○○國中畢業，彼等原係
      在賣早點，案發後因為停止營業，現暫無收入，原告施士豐名下有一筆不動產
      ，原告甲○○名下有二筆不動產（實乃同一筆房地之編列）、汽車兩部；被告
      名下並無資產等情，均據於原告陳明在卷，並有財政部財稅資料中心財產歸戶
      資料乙份在卷可稽，爰審酌兩造之身分地位、經濟狀況、損害程度等一切情狀
      ，認為原告分別請求被告給付二百萬元慰撫金，尚嫌過高，原告均應分別予以
      核減為一百二十萬元較為適當，逾此部分之請求，則屬無據，應予駁回。
（四）強制保險金部分：
      末按「保險人依強制汽車責任保險法給付之保險金，視為加害人或被保險人損
      害賠償金額之一部分，加害人或被保險人受賠償請求時，得扣除之」強制汽車
      責任保險法第三十條定有明文，是若強制汽車責任保險人已為補償，在補償之
      範圍內，被害人或其繼承人對加害人之損害賠償請求權，應已移轉於保險人，
      被害人或其繼承人即不可請求，否則就有雙重得利之情形。茲原告甲○○業已
      代表原告向保險公司受領一百四十萬元強制保險金乙情，業據原告自承在卷，
      將該一百四十萬元分配予原告二人後，每人受領之強制保險金即為七十萬元，
      再以原告上開所得請求之金額，扣除渠等分配保險金所得之金額後，則本件原
      告施士豐所得請求之損害賠償額即為七十四萬一千零六十四元（計算式：
      25000+216064+0000000_700000=741064），原告甲○○所得請求之損害賠償額
      為一百一十一萬三千三百八十二元（計算式：
      344700+268682+0000000_700000=0000000）
四、綜上所述，本件被告既因其駕車過失行為，致被害人施馨婷死亡，原告因而受有
    上開損害，則原告施士豐、甲○○請求被告應分別給付彼等七十四萬一千零六十
    四元、一百一十一萬三千三百八十二元之損害賠償金，及均自最後繕本送達之翌
    日（即九十年十二月八日）起至清償日止，按年息百分之五計算之法定遲延利息
    ，為有理由，應予准許，逾此範圍外之請求，則屬無據，應予駁回。
五、原告陳明願供擔保，請准為假執行之宣告，核無不合，爰就原告勝訴部分，酌定
    相當之擔保金額准許之；至於原告敗訴部分，其假執行之聲請即失所附麗，應予
    駁回。
六、結論：原告之訴一部為有理由，一部為無理由，依民事訴訟法第三百八十五條第
    一項前段、第七十九條但書，第八十五條第一項、第三百九十條第二項，判決如
    主文。
中       華       民      國     九十二    年     二     月    十五     日
                              臺灣高雄地方法院民事第二庭
~B審判長法官  吳進寶
~B法      官  陳月雯
~B法      官  蔡川富
右為正本係照原本作成。
如不服本判決，應於送達後廿日內，向本院提出上訴狀並表明上訴理由，如於本
判決宣示後送達前提起上訴者，應於判決送達後十日內補提上訴理由書（須附繕本）。
中      華      民      國    九十二    年      二      月     十五     日
~B法院書記官  黃俊凱


司法院資訊處製作；財團法人民間司法改革基金會備份。
